【裁判字號】    89,台上,1359
【裁判日期】    890316
【裁判案由】    違反公職人員選舉罷免法
【裁判全文】
最高法院刑事判決                              八十九年度台上字第一三五九號
    上訴人  台灣高等法院花蓮分院檢察署檢察官
    被  告  甲○○
            乙○○
右上訴人因被告等違反公職人員選舉罷免法案件，不服台灣高等法院花蓮分院中華民
國八十八年十二月六日第二審更審判決（八十八年度上更(二)字第七六號，起訴案號：
台灣台東地方法院檢察署八十六年度偵字第三四九五號、八十七年度偵字第五十八號
），提起上訴，本院判決如左：
    主  文
原判決撤銷，發回台灣高等法院花蓮分院。
    理  由
本件原判決撤銷第一審論處被告甲○○、乙○○共同對於有投票權之人，交付賄賂，
而約定為一定之行使之罪刑，改判諭知被告等均無罪，固非無見。
惟查：(一)被告甲○○於民國八十六年十一月二十五日，在台灣台東地方法院檢察署接
受查察賄選執行小組人員趙安調查時供稱：「（被查獲之）該禮品用途係作為本人將
競選公職候選人（即臺東縣第十四屆縣議員選舉候選人）拉攏人際關係之用，曾於八
十六年十一月二十三日送給本里十八鄰鄰長乙○○上述禮品兩袋（每袋內有香皂二盒
、香煙二條、高山茶一盒，價值約新臺幣一千元）。我於八十六年十一月二十三日將
上述禮品送到乙○○家中，時間是晚上七、八點左右，當時乙○○本人在家，我向她
打招呼後就將禮品兩袋放在客廳地上，並向她表示另外一袋送給隔壁阿桃（即黃春桃
）即離去。因為我準備參選下屆縣議員或其他公職人員之事，係眾所週知，我與乙○
○係好友，故送禮給她。（你託乙○○將另外一袋禮品送給阿桃係作何用途﹖）送給
阿桃的禮品亦係我為競選公職拉攏人際關係所用。」等語（見八十六年度偵字第三四
九五號卷第十八頁反面、第十九頁）。偵查中更明確供稱：「八十六年十一月二十四
日晚上在我Ｎ九－○五二六號車上查獲八袋禮品，係我明年初要選縣議員，要拉攏人
際關係用。有拿二袋禮品給十八鄰鄰長，因我有和她們說要選縣議員，給她東西想拉
攏她，我把東西放在地上，和紀某說另一袋送給隔壁阿桃就走了，八十六年十一月二
十三日二十時左右拿東西給紀某，總共十袋禮品，二袋在八十六年十一月二十三日拿
給乙○○，另八袋八十六年十一月二十四日下午準備的，打算送給較好朋友拉攏關係
」等語（見同上卷第二十六頁）。(二)被告乙○○接受查賄執行小組人員調查時供稱：
「我確曾於八十六年十一月二十三日晚上收到甲○○贈送之兩包禮品，其中一包係送
給我，另一包則係甲○○託我轉送給隔壁鄰居阿桃。兩包禮品內容均相同，為茶葉、
香煙、肥皂禮盒，價值於新臺幣一千元左右。甲○○是復國里之里長，而我是復國里
十八鄰之鄰長，平日即有往來，而阿桃與甲○○平日亦皆相熟，因此這次送禮一則為
人情，二則可能與明年甲○○欲競選臺東縣議員欲託我倆幫忙拉票有關。（送給阿桃
之禮品，妳有無依託轉交給阿桃﹖）我於隔日將禮品轉交給阿桃。」等語（見同上卷
第二十一頁、第二十二頁正面）。偵查中更明確供稱：「八十六年十一月二十三日下
午八時許，甲○○有送二包禮品給我，並叫我將其中一包送給阿桃，但沒有說為何送
給我，放了就走了，我想他是要選議員，彼此也很熟。隔日叫阿桃過來，說這是建智
要給妳的，她就拿走了。（兩包禮品）我把東西當做是選議員的東西。」等語（見同
上卷第二十八頁、第二十九頁正面）。又證人黃春桃於偵查中證稱：「是我自己去她
（指乙○○）家拿的，我常去她家，去時她說里長要給我的，沒說原因，但里長平時
有時會送東西。」等語（見同上卷第四十七頁）。證人余岱沅接受查賄執行小組人員
調查時證稱：「（被檢察官查獲之八袋禮品）我不清楚用途，我是於今日（指八十六
年十一月二十四日）晚上陪同甲○○一同至渠友人處，為甲○○將參選議員一事拜票
。」等語（見同上卷第十六頁）。證人即本案檢舉人林世明於偵查中證稱：「申告復
國里里長及十八鄰鄰長賄選，二人我均不知其名，是十八鄰里民收到賄選物品送到我
們競選總部，我們不清楚是否尚有他人收到，僅此里民送過來，該里民未表示確定時
間，是里長拿過去的，該里民不願透露姓名。」（見同上卷第三頁）。祕密證人（真
實姓名、年籍、住址，均記載於八十六年十一月二十五日上午零時三十五分起所制作
，並另行封存於臺灣臺東地方法院檢察署資料袋內之訊問筆錄原本）於偵查中證稱：
「今日提供禮品用黃色塑膠袋包裝給林世明議員，禮品是一罐茶、二個扁盒、一張陳
建年宣傳單及二條白長壽，禮品是一少年拿來，說是鄰長交待是里長送的，叫我依傳
單投票給陳建年，當時約八十六年十一月二十四日晚上近十點左右，或九點多，時間
記不清楚，當時我是自別處回來，該少年叫住我，他還說我們那個里的都有分，我住
十一鄰，該少年說是十八鄰鄰長叫他拿來的，我不認識十八鄰鄰長，我不想拿這東西
，我認識林世明，所以拿去給他。」等語（見同上卷第十二至十三頁）。原判決置此
等不利於被告等之證據於不顧，僅就有利於被告等之事證予以論列，於法尚有未洽。
次按審理事實之法院，對於案內一切證據，除認為不必要者外，均應詳為調查，然後
基於調查所得之心證，以為判斷事實之基礎，如有應行調查之證據未經依法調查，率
予判決，即屬刑事訴訟法第三百七十九條第十款所稱之當然違背法令。依前所述：被
告甲○○於上開時地贈送被告乙○○物品一袋目的何在﹖紀女究有無任何婚喪喜慶或
必須依一般社會人情習俗送禮餽贈之事由﹖其贈送之物品﹖何以與候選人賄選所用之
物品相同﹖且該查扣物品，係臺灣臺東地方法院檢察署檢察官楊大智指揮法務部調查
局東部機動工作組調查員、臺東縣警察局臺東分局刑事偵查員，分別在臺東市○○路
五巷九號前甲○○所駕駛車號Ｎ九－○五二六號車內及同市○○路三○六號甲○○之
服務處所搜獲者，此等證物，是否供其賄選之用﹖殊堪研求。被告甲○○於投票前，
大量購買香皂、香煙、高山茶等物品，分裝後至紀女住處交付紀女，雙方似有默契賄
選之犯意聯絡。實情如何﹖原審並未調查明白，率為被告等之有利認定，諭知被告等
無罪，於法亦有違誤。檢察官上訴意旨執以指摘原判決違法，非無理由，應認原判決
有發回更審之原因。
據上論結，應依刑事訴訟法第三百九十七條、第四百零一條，判決如主文。
中      華      民      國    八十九    年      三      月     十六     日
                              最高法院刑事第四庭
                                  審判長法官  黃  劍  青
                                        法官  劉  敬  一
                                        法官  林  增  福
                                        法官  楊  商  江
                                        法官  邵  燕  玲
      右正本證明與原本無異
                                              書  記  官
中      華      民      國    八十九    年      三      月    二十二    日


司法院資訊處製作；財團法人民間司法改革基金會備份。
